【裁判字號】    97,台上,4771
【裁判日期】    970925
【裁判案由】    違反貪污治罪條例
【裁判全文】
最高法院刑事判決            九十七年度台上字第四七七一號
上  訴  人  甲○○
            乙○○
上列上訴人等因違反貪污治罪條例案件，不服台灣高等法院台中
分院中華民國九十七年四月二十四日第二審判決（九十七年度上
更(二)字第九一號，起訴案號：台灣彰化地方法院檢察署九十二年
度偵字第三九０八、九四八一〈原判決誤載為九八四一〉號，九
十三年度偵續字第二號），提起上訴，本院判決如下：
    主  文
上訴駁回。
    理  由
按刑事訴訟法第三百七十七條規定，上訴於第三審法院，非以判
決違背法令為理由，不得為之。是提起第三審上訴，應以原判決
違背法令為理由，係屬法定要件。如果上訴理由書狀並未依據卷
內訴訟資料，具體指摘原判決不適用何種法則或如何適用不當，
或所指摘原判決違法情事，顯與法律規定得為第三審上訴理由之
違法情形，不相適合時，均應認其上訴為違背法律上之程式，予
以駁回。本件原審經審理結果，認為上訴人甲○○、乙○○（下
稱上訴人等二人）違反貪污治罪條例之犯行明確，因而撤銷第一
審關於其二人部分之科刑判決，改判仍論甲○○以與公務員共同
對於違背職務之行為，期約賄賂罪，處有期徒刑二年六月，褫奪
公權二年，減為有期徒刑一年三月，褫奪公權一年；論乙○○以
對於公務員，關於違背職務之行為，期約賄賂罪，處有期徒刑二
年，褫奪公權二年，減為有期徒刑一年，褫奪公權一年。已詳敘
其調查、取捨證據之結果及憑以認定犯罪事實之心證理由；並就
上訴人等二人否認犯行之供詞及其等所辯各語認非可採，予以論
述指駁。從形式上觀察，原判決尚無足以影響判決結果之違法情
形存在。甲○○上訴意旨略稱：（一）原審未查明已判刑確定之
共同被告賴雅茹之身分，究係依據何種法令而具有法定職務權限
，即認定其具修正後刑法之公務員身分，有判決理由不備之違法
。（二）依公訴人起訴之犯罪事實，甲○○與賴雅茹係基於對立
關係，二人目的不同，應無違背職務收受賄賂之共同正犯關係，
原判決認係共同正犯，即有違誤。（三）原審認甲○○係慮及賴
雅茹及其家人之生活而與之共同謀議，就賴雅茹適用刑法第五十
九條規定酌減其刑，甲○○惡性並不較重於賴雅茹。原審以甲○
○惡性較重，不適用刑法第三十一條第一項但書規定減輕其刑，
顯不適當等詞。乙○○上訴意旨略稱：（一）賴雅茹係服務於彰
化縣溪州鄉（下稱溪州鄉）公所，因該鄉溪州區域性垃圾衛生掩
埋場（下稱溪州垃圾掩埋場）設置中興保全股份有限公司之管制
系統（下稱中興保全），由賴雅茹負責以大門管制磁卡開門及關
場關門與事業廢棄物進場過磅工作，工作性質為機關輔助人力，
僅係單純從事機械性、肉體性工作，為臨時人員，未具任用方式
，更不具法定職務權限。原判決引用貪污治罪條例之規定，有適
用法則不當之違法。（二）乙○○所犯之罪，其法定刑為一年以
上，七年以下有期徒刑，經原判決遞減其刑二次，且乙○○之犯
罪情節較賴雅茹為輕，原判決未為緩刑之宣告，而處以有期徒刑
二年之重刑，自有適用法則不當之違誤。（三）證人即侑展環保
工程有限公司（下稱侑展公司）之業務員施明杰證稱：乙○○知
悉傾倒廢棄物，係指案發（民國九十二年五月六日）菘鴻環保有
限公司（下稱菘鴻公司，原判決誤寫為崧鴻公司）及永豐森事業
有限公司（下稱永豐森公司）被查獲時，通知乙○○始知道等語
。至於次數，施明杰已忘記，乙○○當更無法知悉。原審認定乙
○○知悉其他車輛進入掩埋場次數，顯有判決理由不備之違法。
（四）賴雅茹與乙○○素不相識，賴雅茹交談之對象係甲○○而
非乙○○，乙○○對賴雅茹行賄之意思表示難謂已合致。原審就
此有利乙○○之證據未予採納，認定乙○○罪責，違背證據法則
。（五）菘鴻公司、永豐森公司、侑展公司之垃圾車均為特種密
封式垃圾車，外型為固定鐵製打造，依行車執照所載，載重量為
六點四二噸，總重量十七噸。且從台北行經高速公路南下，經過
地磅及高速公路攔檢，車輛不可能有超載情事，故每車絕不可能
載重高達十一噸。原審未經詳查確認車次、運載量，逕推測認定
共二十車次、每車次運載量七至十一噸，有應於審判期日調查之
證據而未予調查之違法等語。惟查：（一）原判決於理由三之(二)
說明：賴雅茹自九十一年三月任職，至九十二年五月離職（案發
後離職），為溪州鄉公所聘僱之臨時人員，日薪新台幣（下同）
七百九十元，係因溪州垃圾掩埋場設置中興保全，由其負責開門
及關場關門與事業廢棄物進場過磅工作，有溪州鄉公所函附卷可
按，賴雅茹固係臨時人員，然所謂臨時人員係指各機關為處理經
常一般公務或實施特定工作計畫所需，而短期僱用之人員，因刑
法上之公務員不以職員為限，凡各機關僱用之工人如依法令從事
於公務者亦屬之，依前揭說明賴雅茹為九十四年二月二日修正前
刑法上之公務員要無疑義。而其是否亦屬修正後刑法上之公務員
？各機關僱用之工人，如係依法令服務於國家或地方自治團體所
屬機關而具有法定職務權限，得認為係刑法第十條第二項第一款
前段之身分公務員類型，賴雅茹係依法令服務於溪州鄉公所，而
所從事者乃因掩埋場設置中興保全，負責開門及關場關門與事業
廢棄物進場過磅工作，而具有法定權限，且負責之工作具有判斷
之性質，並非僅係單純從事機械性、肉體性之工作者，自屬公務
員等情。就認定賴雅茹係公務員之依據，已於理由內詳為說明，
核無判決理由不備、適用法則不當之違法情形。上訴人等二人上
訴意旨執此指摘，自非上訴第三審之適法理由。（二）關於刑之
量定及緩刑之宣告，係實體法上賦予事實審法院得為自由裁量之
事項，倘其未有逾越法律所規定之範圍，或濫用其權限，即不得
任意指摘為違法，以為第三審上訴之理由（本院七十五年台上字
第七０三三號判例意旨參照）。原判決量處乙○○有期徒刑二年
，褫奪公權二年，減為有期徒刑一年，褫奪公權一年，已就乙○
○堅拒不吐露向業者收取之每車一萬一千元之金額流向，及相關
約定賄賂之情節，徒增司法調查資源之浪費，甚且供詞反覆，一
味否認，毫無悔改之意，態度不佳等一切情狀說明審酌之理由，
所量處之刑，核未逾越法律所規定之範圍及濫用其權限；其未對
乙○○為緩刑之宣告，亦無適用法則不當之違法可言。（三）刑
法第三十一條第一項但書規定「得減輕其刑」，並非必減，屬法
院得依職權裁量之事項。原判決理由四記載：甲○○係勸說賴雅
茹接受乙○○行賄之關鍵，賴雅茹之所以同意違法放行，與甲○
○身為大伯（即其未婚夫之兄），賴雅茹因而聽從兄長之言至有
關係，足認甲○○之可罰性未較有身分關係之賴雅茹為輕，爰不
依刑法第三十一條第一項但書減輕其刑之旨，已敘明不予減輕之
理由，於法並無不合。甲○○上訴意旨執此指摘，要非合法之第
三審上訴理由。（四）原判決事實欄記載：乙○○向甲○○提議
，請當時任職於溪州垃圾掩埋場之賴雅茹放水，讓乙○○介紹、
招攬之車輛未經溪州鄉公所許可且毋需過磅計費，即可進場傾倒
廢棄物，事後再與甲○○結算，由甲○○轉交應分予賴雅茹之金
額，約每月二萬元。甲○○乃與賴雅茹商議，獲賴雅茹應允後，
賴雅茹遂與甲○○基於共同犯意聯絡，接受乙○○上開期約，而
由賴雅茹利用其持有該垃圾掩埋場大門管制磁卡，負責開門及關
場關門與事業廢棄物進場過磅職務之機會，違背職務於該垃圾掩
埋場上班及非上班時間，協助開門或未關門，讓乙○○所介紹、
招攬之載運廢棄物車輛未持有溪州鄉公所之許可證明即得進場，
且未登記、過磅計費即可傾倒一般廢棄物。雙方期約後尚未交付
賄賂等情；並於理由內說明其憑以認定賴雅茹、甲○○為共同正
犯之依據。行賄者（即乙○○）與受賄者（即賴雅茹、甲○○）
間相互約定將來給與賄賂之意思表示已屬合致。甲○○、乙○○
上訴意旨就此指摘，仍非上訴第三審之合法理由。（五）原判決
於理由二、(一)採用證人施明杰於原審上訴審審理時證述：「九十
二年時有到溪州垃圾掩埋場倒垃圾，倒幾次忘記了，倒一個車次
一萬一千元，是乙○○說的。聯絡崧（菘）鴻、永豐森去倒垃圾
乙○○知道，我有告訴他，崧（菘）鴻、永豐森的錢也還沒有交
給我。」之證言。係證明乙○○知道菘鴻公司、永豐森公司載運
廢棄物至溪州垃圾掩埋場之事實，其並未據此認定乙○○知悉進
入掩埋場車輛之次數。乙○○此部分上訴意旨未依卷內資料而為
指摘，自非適法之第三審上訴理由。（六）原判決係綜核證人陳
松文（即菘鴻公司之負責人）、王智勇（即菘鴻公司之司機）、
張李來和（即永豐森公司之司機）、李瑞彬（即靠行永豐森公司
之業者）、吳金德（即侑展公司之司機）、施明杰、賴雅茹等人
之證述及卷內相關資料，詳為認定本件載運廢棄物至溪州垃圾掩
埋場共計二十車次、其運載量分別為七噸一車次、十噸二車次、
十一噸十七車次之證據及其得心證之理由甚明（見原判決第一二
至一四頁，理由二之(四)）。因此部分事實並無不明瞭之處，原審
未另為無益之調查，核與應於審判期日調查之證據而未予調查之
情形，並不相當，不得據為第三審上訴之適法理由。（七）其餘
上訴意旨經核係置原判決所為明白論斷於不顧，仍執已為原判決
指駁之陳詞，專憑己意再事爭辯，或任意指摘原判決違法，難認
已符合首揭法定之第三審上訴要件。本件上訴均為違背法律上之
程式，應予駁回。
據上論結，應依刑事訴訟法第三百九十五條前段，判決如主文。
中    華    民    國  九十七  年    九    月  二十五  日
                      最高法院刑事第十庭
                          審判長法官  邵  燕  玲
                                法官  李  伯  道
                                法官  孫  增  同
                                法官  李  英  勇
                                法官  林  錦  芳
      本件正本證明與原本無異
                                      書  記  官
中    華    民    國  九十七  年    十    月    三    日
                                                      Ｑ


司法院資訊處製作；財團法人民間司法改革基金會備份。
